臺灣高等法院刑事判決　　　　　　　　　　　　　九十三年度交上訴字第一二七號
　　上　訴　人　台灣新竹地方法院檢察署檢察官
　　上　訴　人
　　即　被　告　甲○○
右上訴人因被告偽造文書等案件，不服臺灣新竹地方法院九十二年度交訴字第六七號
、九十三年訴字第三九號，中華民國九十三年六月二十五日第一審判決（起訴案號：
臺灣新竹地方法院檢察署九十二年度偵字第二七一七號），提起上訴，本院判決如左
：
    主  文
上訴駁回。
    事  實
一、甲○○明知飲酒將導致其注意能力減低、反應能力變慢，斯時若駕車上路，將隨
    時有致他人死傷之危險，且道路交通管理處罰條例亦明定於飲酒後吐氣之酒精濃
    度達每公升零點二五毫克時即不得駕車，其於民國九十二年三月二十三日晚上九
    時許起至當晚十時許止，在新竹市○○路某鵝肉攤飲酒，已因飲酒過量致注意力
    降低而不能安全駕駛汽車，詎仍於翌日（二十四日）凌晨零時三十分許，駕駛其
    九十二年五月份出售他人），沿新竹市○○路由北往南方向行駛，行經新竹市○
    ○路○段六二０號前之外側車道時，適前方有許玉梅駕駛未經核准、擅自加裝輔
    助引擎、且車後未保持燈光及反光裝置之三輪貨車載運餿水而慢速前行，甲○○
    本應注意汽車行駛時，行車速度不得超過時速五十公里，且當時正下著細雨致視
    線不清應減速慢行，作隨時停車之準備，另應注意車前狀況，並隨時採取必要之
    安全措施，依當時天候雨，夜間有照明，道路筆直、路面濕潤、無缺陷，道路無
    障礙，視距良好之情形下，亦無不能注意之情事，猶貿然以五、六十公里之時速
    超速駕車而未減速慢行及注意車前狀況，待見到許玉梅之三輪車時已煞車不及，
    其自小客車之右前方遂自後撞擊三輪車之左後方，三輪車隨即往右偏離而兩車分
    離，三輪車並因接收來自小客車之動力而速度加快往前衝至同路段六三二號撞擊
    田慶聲橫向停放於路旁之ＪＶ－八九五六號自小貨車，造成ＪＶ－八九五六號自
    小貨車位移，許玉梅因此受有頭部外傷併腦挫傷性出血腦水腫、腦內出血、脾臟
    破裂及肝臟撕裂併腹內出血、頸椎第六節骨折、右側硬腦膜下出血、骨盆骨折、
    臉部擦傷、肢體多處擦傷等傷害，經送往行政院衛生署新竹醫院急救，甲○○於
    車禍發生後，在未被有偵查犯罪職權之機關或公務員查知其為犯人前，即向到場
    處理之警員曾國青自承為肇事之人並表示願受裁判之意，嗣甲○○經員警曾國青
    於九十二年三月二十四日凌晨一時十分檢測其吐氣酒精濃度達每公升零點五七毫
    克，曾國青將酒精測試單等相關資料移交予隨後到場支援之警員范建華（時任職
    於新竹市警察局第二分局第二交通隊）處理後即離去，甲○○仍向范建華表示其
    為肇事之人，惟請託范建華勿移送其酒醉駕駛及扣押肇事車輛，經范建華應允之
    ，范建華乃利用職務上機會，在新竹市警察局交通隊第二分隊辦公室內，將酒測
    檢驗單撕毀丟棄，並在其職務上所製作之新竹市警察局第二分局道路交通事故調
    查報告表（二）之第三十二欄位「飲酒情形」內將甲○○之飲酒情形填具為「１
    未飲酒」，嗣許玉梅送醫後延至同年月二十七日下午二時三十分許仍因顱內出血
    及內臟出血而不治死亡，甲○○經通知到新竹市警察局交通隊第二分隊製作筆錄
    ，其於同日晚上七時三十分許起至八時三十分許在第二分隊辦公室內製作警詢筆
    錄時，另行起意與范建華共同基於公文書不實登載之犯意聯絡及行為分擔，由范
    建華囑甲○○為車禍發生前沒有喝酒之不實陳述，並記載於詢問筆錄內，以掩飾
    甲○○酒醉駕車及范建華毀棄酒精測試單之行為，而足以生損害於新竹市警察局
    第二分局對警詢筆錄公文書製作之真實性、刑事偵查之正確性（范建華所犯妨害
    公務部分經判處有期徒刑二年，緩刑五年確定）。
二、案經許玉梅之子乙○○訴由新竹市警察局第二分局報告臺灣新竹地方法院檢察署
    檢察官偵查起訴及追加起訴。
    理  由
一、訊據上訴人即被告甲○○固不否認於右揭時、地酒後駕車，因疏未注意肇事路段
    速限為時速五十公里，且下雨視線不清應減速慢行及應注意車前狀況，猶以五、
    六十公里之時速超速行駛，而撞及被害人許玉梅所騎乘之三輪車，致被害人因此
    傷重死亡之事實，但矢否認偽造文書犯行，並辯稱：伊有請警員不要寫飲酒之事
    ，但要不要寫是警員之權利，伊未偽造文書云云。
二、經查：
  (一)右揭事實，業據被告於原審中坦承不諱，並為認罪之表示（見原審卷第二二九頁
    ），核與證人田慶聲、范建華、曾國青證述之情節大致相符（見相字卷第五頁、
    偵字第二七一七號卷第八頁至第九頁、第十二頁，原審卷第四十三頁至第四十六
    頁、第五十二頁至第五十六頁、第一四六頁至第一五三頁），並有道路交通事故
    現場圖、道路交通事故調查報告表各一份、案發現場照片十四張、酒精測試單等
    附卷足佐（見相字卷第十頁至十二頁、第十六頁至第二十二頁、偵字第二七一七
    號卷第二十頁）。
  (二)按行車速度，依速限標誌或標線之規定，無標誌或標線者，行車時速不得超過五
    十公里，又因雨霧致視線不清時，應減速慢行，作隨時停車之準備；又汽車行駛
    時，駕駛人應注意車前狀況，並隨時採取必要之安全措施，道路交通安全規則第
    九十三條第一項、第九十四條第三項分別定有明文。被告為汽車駕駛人，於前開
    時間、地點駕駛車輛，自應注意右揭規定，雖案發時天候雨，然依卷附逐日雨量
    資料僅記載雨跡，未達公厘數（見相字卷第六十六頁），顯示雨勢甚小，而依卷
    附道路交通事故調查報告表載明，夜間有照明，道路筆直無缺陷，道路無障礙，
    視距良好等情，被告並無不能注意之情事，詎竟疏未注意減速慢行及未注意車前
    狀況而超速行駛，以致肇事，顯有過失，臺灣省竹苗區車輛行車事故鑑定委員會
    亦為相同之認定，有該會九十二年七月十四日竹鑑字第九二０七四九號鑑定意見
    書在卷可稽（見偵字第二七一七號卷第三十九頁至第四十二頁），另鑑定人即中
    央警察大學交通學系副教授陳高村亦認本件車禍為被告酒後駕車未注意車前狀況
    ，為肇事主因，有其出具之道路交通事故鑑定報告書一份足以佐證（見原審卷第
    一九七頁至第二一五頁）；而被害人確受有頭部外傷併腦挫傷性出血腦水腫、腦
    內出血、脾臟破裂及肝臟撕裂併腹內出血、頸椎第六節骨折、右側硬腦膜下出血
    、骨盆骨折、臉部擦傷、肢體多處擦傷等傷害經送往行政院衛生署新竹醫院急救
    ，延至九十二年三月二十七日下午二時三十分許仍因顱內出血及內臟出血而不治
    死亡之結果，除有衛生署新竹醫院住院診斷書附卷（見相字卷第九頁），亦經臺
    灣新竹地方法院檢察署檢察官督同法醫師相驗屬實，製有勘驗筆錄、相驗屍體證
    明書及驗斷書各一份、相驗照片八張等附卷可憑（見相字卷第二十六頁、第三十
    頁、第三十二頁至第四十一頁），是被告過失行為與被害人死亡結果間，有相當
    因果關係，應堪認定。
  (三)被告雖指伊有請求警員不要寫飲酒之事，但要不要寫是警員的權利云云，惟證人
    范建華於警訊中供證：「（那你於車禍第一次詢問肇事者甲○○時，為何還問其
    有無喝酒等語，仲某並回答沒有喝酒，是你教其回答？）因為程序上要問的，是
    我教其回答的。」（見偵字第二七一七號卷第九頁），於檢察官偵查時供證：「
    （甲○○之後在第一次警訊筆錄及檢察官相驗時，說他沒有喝酒，是你教他說的
    ？）是，因為我已經不移送他公共危險罪．．．。」（見偵字第二一三一號卷第
    二十九頁），是本件於警訊中記載被告未飲酒，係警員范建華囑咐，被告始為如
    此之陳述，二人就此偽造文書當具共犯之責。
  (四)至告訴人乙○○雖指被告在撞到被害人之三輪車後，復故意第二次撞擊，及被告
    自小客車係一路將被害人三輪車撞至小貨車停放處，且被害人三輪車有燈光，並
    無未保持燈光及反光裝置之情形云云。然查本件經送鑑定人陳高村副教授依照卷
    附現場跡證重建肇事經過，發現被告車損沒有二次的痕跡，且兩車輛從初始碰撞
    到分離只有四、五秒之時間，而一般駕駛人緊急反應時間只有○點七五秒，所以
    在那麼短的時間不可能有二次撞擊，如果被告在撞到後再倒車撞一次，現場狀況
    也不會這樣，且告訴人所質疑被害人之三輪車係遭自小客車一路推撞至小貨車處
    一節，亦與現場跡證不符，不惟有前揭道路交通事故鑑定報告書一份附卷為憑，
    並經鑑定人於原審審理時到庭進一步說明無訛（見原審卷第二三一頁、第二三二
    頁），是告訴人所指，尚難認為事實。次按慢車除兩輪腳踏車及電動輔助自行車
    之外，非經警察機關登記，發給證照，不得行駛。慢車不得擅自變更裝置，並應
    保持煞車、鈴號、燈光及反光裝置等安全設備之良好與完整。慢車擅自加裝補助
    引擎行駛者，依汽車之拼裝車輛處理。道路交通安全規則第一一五條、第一一九
    條分別定有明文。查被害人之三輪貨車係擅自加裝輔助引擎，有勘查報告一份、
    三輪貨車照片十張等在卷可稽（見相字卷第七十四頁至第八十頁），而被害人之
    三輪貨車依告訴人所提存卷之照片雖可見車後有燈罩，但該三輪貨車於肇事時車
    後並無燈光或反光裝置，不惟經證人范建華供明於卷（見原審卷第一五二頁），
    亦有肇事後即刻拍攝之燈光未亮，且無任何反光裝置之照片可考（見相字第十六
    頁、第十七頁、第十九頁），是難認被害人之三輪貨車於肇事時車後有保持燈光
    及反光裝置等安全設備，被害人就本件車禍之發生固與有過失，然此仍不能解免
    被告之過失責任，併此敘明。
　綜上，本件事證明確，被告上開所辯純係事後卸責之詞，不足採信，其之犯行洵堪
  認定，應依法論科。
三、按被告與警員范建華明知被告於駕車肇事前有飲酒之事實，竟虛構未喝酒之陳述
    ，而共同完成虛偽不實之詢問筆錄，自足生損害於新竹市警察局第二分局對警詢
    筆錄公文書製作之真實性、刑事偵查之正確性。核被告所為，係犯刑法第一百八
    十五條之三之酒後不能安全駕駛罪、第二百七十六條第一項過失致死罪、第二百
    十三條之公務員登載不實罪。被告與范建華就筆錄登載不實部分，有犯意聯絡及
    行為分擔，被告雖未具公務員身份，然依刑法第三十一條第一項規定，仍應與范
    建華論以共同正犯。被告於肇事後在未被有偵查犯罪職權之機關或公務員查知其
    為犯人前，即向到場處理之警員曾國青自承其為肇事之人並表示願受裁判之意而
    自首，嗣在警員范建華到場處理時亦同此表示等情，業經證人曾國青、范建華到
    庭證述屬實（見原審卷第一四九頁、第一五三頁），應依刑法第六十二條前段規
    定，對其所犯過失致死犯行部分減輕其刑。又按汽車駕駛人飲用酒類或其他類似
    物其吐氣所含酒精濃度超過每公升零點二五毫克或血液中酒精濃度超過百分之零
    點零五以上者，不得駕車，道路交通安全規則第一百十四條第二款定有明文，被
    告於肇事後之九十二年三月二十四日凌晨一時十分檢測其吐氣酒精濃度為每公升
    零點五七毫克，業如前述，被告酒後駕車致被害人死亡，應依交通管理處罰條例
    第八十六條第一項之規定，對其所犯過失致死犯行部分加重其刑，並與上開減輕
    先加後減之。被告所犯上開三罪，構成要件有異，犯意各別，應分論併罰。原審
    審酌被告素行、酒後駕車、過失程度、肇事結果使被害人失去寶貴生命、所生損
    害重大無法彌補，而被害人本身就車禍之發生亦與有過失、及被告犯後坦承犯行
    ，態度尚稱良好，惟案發迄今除汽車強制責任險理賠外，並未再賠償被害人家屬
    分文，未達成和解等一切情狀，依刑法第二十八條、第一百八十五條之三、第二
    百七十六條第一項、第二百十三條、第三十一條第一項、第六十二條前段、第五
    十一條第五款，道路交通管理處罰條例第八十六條第一項，罰金罰鍰提高標準條
    例第一條前段，判決被告酒後不能安全駕駛罪處有期徒刑二月、過失致死罪處有
    期徒刑十月、公務員登載不實罪處有期徒刑一年二月，並定其應執行刑有期徒刑
    二年，以資懲儆。認事用法及量刑均無不合，被告上訴意旨否認有偽造文書故意
    ；檢察官上訴意旨略以被告未符自首要件，被害人就本件車禍未有過失，指摘原
    判決不當，並量刑過輕云云，均非有理由，應予駁回。
據上論斷，應依刑事訴訟法第三百六十八條，判決如主文。
本案經檢察官陳維練到庭執行職務。
中　　　華　　　民　　　國　　九十三　　年　　 十一 　　月　　　四　　　日
                              臺灣高等法院刑事第一庭
                                  審判長法  官  李　相　助
                                        法  官  黃　聰　明
                                        法  官  楊　貴　雄
右正本證明與原本無異。
偽造文書部分如不服本判決，應於收受送達後十日內向本院提出上訴書狀，其未敘述
上訴之理由者並得於提起上訴後十日內向本院補提理由書（均須按他造當事人之人數
附繕本）。餘不得上訴。
                                        書記官  林　淑　貞
中　　　華　　　民　　　國　　九十三　　年　　 十一 　　月　　　五　　　日
附錄：本案論罪科刑法條全文
刑法第一百八十五條之三
服用毒品、麻醉藥品、酒類或其他相類之物，不能安全駕駛動力交通工具而駕駛者，
處一年以下有期徒刑、拘役或三萬元以下罰金。
刑法第二百七十六條第一項
  因過失致人於死者，處二年以下有期徒刑、拘役或二千元以下罰金。
刑法第二百十三條（公文書不實登載罪）
  公務員明知為不實之事項，而登載於職務上所掌之公文書，足以生損害於公眾或他
  人者，處一年以上七年以下有期徒刑。
